臺灣高等法院民事判決　　　　　　　　94年度上更(三)字第90號
上　訴　人　南北營造有限公司
法定代理人　甲○○（原名丁○○）
訴訟代理人　歐東洋律師
上　訴　人　臺灣警察專科學校
法定代理人　乙○○
訴訟代理人　盧國勳律師
複 代 理人　蕭銘毅律師
　　　　　　丙○○
上列當事人間給付工程款事件，兩造對於中華民國86年6 月14日
臺灣臺北地方法院85年度重訴字第489 號第一審判決提起上訴，
經最高法院第3次發回更審，本院於96年1月23日言詞辯論終結，
判決如下：
    主  文
原判決關於(一)命台灣警察專科學校給付超過自民國八十四年十月
八日起算之利息部分（南北營造有限公司撤回起訴之新台幣捌萬
玖仟陸佰肆拾柒元本息部分除外）及該部分假執行之宣告，(二)駁
回南北營造有限公司後開第三項之訴部分及該部分假執行之聲請
，暨訴訟費用之裁判均廢棄。
前開(一)廢棄部分，南北營造有限公司在第一審之訴及假執行之聲
請均駁回。
台灣警察專科學校應再給付南北營造有限公司新台幣壹仟參佰伍
拾陸萬陸仟捌佰零貳元及自民國八十四年十月八日起，至清償日
止，按年息百分之五計算之利息。
台灣警察專科學校及南北營造有限公司之其餘上訴均駁回。
第一、二審及發回前第三審訴訟費用，關於台灣警察專科學校上
訴部分，由其自行負擔；關於南北營造有限公司上訴部分，由台
灣警察專科學校負擔百分之八十八，餘由南北營造有限公司負擔
。
本判決第三項所命之給付，於南北營造有限公司以新台幣肆佰伍
拾貳萬貳仟參佰元供擔保後，得假執行；但台灣警察專科學校以
新台幣壹仟參佰伍拾陸萬陸仟捌佰零貳元預供擔保，得免為假執
行。
    事實及理由
一、本件上訴人即被上訴人南北營造有限公司（下稱南北公司）
    起訴主張：伊於民國79年10月30日得標承造被上訴人即上訴
    人台灣警察專科學校（下稱警察學校）之「樹人樓新建工程
    」（下稱系爭工程），雙方於80年1月1日簽訂工程契約，工
    程總價原為新台幣（以下同）176,800,000 元，嗣因工程歷
    經5次變更，經雙方核計加帳1,843,121元後，工程總價為17
    8,643,121 元。又因警察學校指示更動施工位置，增加挖方
    數量約2700立方公尺，增加工料費用1,852,200 元，合計工
    程總價180,495,321元，扣除警察學校已付第1期至第19期之
    工程款148,308,608元，及依約應保留工程總價1%即1,804,9
    53元作為工程保固金外，警察學校尚應給付工程款30,381,7
    60元。又依工程契約第21條之約定，工程進行期間，如遇工
    料波動時，其工資及材料價格變動，應依中華民國80年度中
    央政府年度總預算執行條例（下稱預算執行條例）第9 條規
    定辦理調整，核計本件應調整之工料款為13,077,540元，以
    上共計43,459,300元等情，爰依工程契約，求為命警察學校
    給付43,459,300元，及自工程初驗翌日即82年11月26日起至
    清償日止，按年息5%計算利息之判決【(一)原審判命警察學校
    應給付南北公司24,875,494元，及自82年11月26日起至清償
    日止，按年息5%計算之利息。駁回南北公司其餘之請求。南
    北公司就其敗訴部分提起上訴，請求警察學校再給付南北公
    司18,583,806元，及其中11,363,993元自82年11月26日起，
    7,219,813元自83年2月26日起，均至清償之日止，按年息5%
    計算之利息。警察學校亦就其敗訴部分提起上訴。(二)嗣南北
    公司於本院前次更審中，主張因增加挖方數量為2568平方公
    尺（起訴主張為2700平方公尺），增加之費用為1,761,648
    元（起訴主張為1,852,200元），乃就原審因挖方數量增加
    而增加工料費用部分所判命警察學校給付之金額撤回其中89
     ,647 元部分之起訴，及就第一審判決命給付超過自82年12
    月28日起算之利息部分（即82年12月27日以前之利息部分）
    ，聲明捨棄。(三)本院前次更審命警察學校再給付南北公司18
    ,475,637 元及自84年10月8日起算之法定遲延利息，並將原
    審命警察學校給付自82年12月28日起至84年10月7 日止之期
    間計算之利息部分，廢棄改判駁回南北公司該部分在第一審
    之訴，及駁回兩造其餘之上訴。兩造各就其敗訴部分，提起
    第三審上訴，經最高法院廢棄發回更審。(四)南北公司於本院
    本次更審中主張原審判命警察學校給付之24,785,847元（
    即扣除撤回起訴之89,647元）外，警察學校應再給付工程款
    5,506,266元《即合約價款176,800,000元＋增加帳款1,843,
    121元＋增加挖方數量之費用1,761,648元－保固金1,804,04
    8元－警察學校已給付之148,308,608元－原審判命警察學校
    給付之24,785,847元（已扣除撤回起訴之89,647元）＝5,50
    6,266元》，及依材料款指數應調整增加之材料款6,849,529
    元，依工資款指數應調整增加之工資款6,228,011 元，合計
    警察學校應再給付18,583,806元（見本院上更(三)卷2第146-
    148頁）】並(一)上訴聲明：(1)原判決不利南北公司部分廢棄
    。(2)右廢棄部分，警察學校應再給付南北公司18,583,806元
    ，及其中11,367,615元自82年11月28日起，7,216,191元自
    83年2月26日起，均至清償之日止，按年息5%計算之利息。
    (3)願供擔保，請准宣告假執行。(二)答辯聲明：上訴駁回。
二、警察學校則以：依系爭工程合約之約定，南北公司應自簽約
    後5日內開工，並自開工之日起，540個日曆天內完工。系爭
    工程南北公司於80年1月5日開工，82年11月2 日完工，施工
    期間共計1,033 個日曆天，扣除需停工不計工期暨展延工期
    404.22天後，南北公司逾期88.78天（1,000－000－000.2 2
    ＝88.78）； 又依預算執行條例第9條第2項規定，不得請求
    按物價指數調整工料款；再依工程合約第24條約定，南北公
    司每逾1日按工程總價千分3即535,929元，罰款總金額計47,
    579,777元，如認警察學校應負給付工程款之責，以上開罰
    款金額主張抵銷等語，資為抗辯。並(一)答辯聲明：(1)南北公
    司上訴駁回。(2)如受不利判決，願供擔保請准宣告免為假執
    行。(二)上訴聲明：(1)原判決命警察學校給付24,785,847元及
    自82年12月28日起，至清償日止，按年息5%計算之利息暨該
    部分假執行之宣告，應予廢棄。(2)右廢棄部分，駁回南北公
    司在第一審之訴及假執行之聲請。
三、經查，南北公司於79年10月30日得標承造警察學校之「樹人
    樓新建工程」，雙方於80年1月1日簽訂工程契約，旋因工程
    之變更，工程總價計178,643,121元，警察學校僅給付第1期
    至第19期工程款148,308,608元等事實，為兩造所不爭執（
    見本院上更(三)卷1第194頁），並有工程契約為證（見原審卷
    第8至第14頁），堪信此部分為真實。
四、兩造爭執之點（見本院上更(三)卷194頁）：
  (一)南北公司主張因警察學校指示更動施工位置即主體位移，增
    加挖方數量約2568立方公尺，致增加工料費用1,744,031元
    ，是否有理由？其依據為何？
  (二)南北公司有無遲延完工？
  (三)南北公司得否請求按物價指數調整工料款？
  (四)南北公司是否授權張城同意警專學校先估驗計價至第19期，
    關於第20期及尾款俟工期檢討後，再行計價？
五、南北公司主張因警察學校指示更動施工位置即主體位移，增
    加挖方數量約2568立方公尺，致增加工料費用1,744,031 元
    ，是否有理由？其依據為何？查：
  (一)南北公司主張因警察學校指示更動施工位置即主體位移，增
    加挖方數量約2568立方公尺，致增加工料費用1,744,031元
    之事實，已據警察學校所委任之張大華建築師於82年10月26
    日北市華建字第0169號函送之新建樹人樓工期檢討報告書內
    載明：「．．．．(三)樹人樓放樣主體建物配置與原設計位置
    ，位移移向寧靜樓約4公尺，背面後退約2公尺，位移後，因
    地勢較原基地為高，其所增加之挖方及棄土搬運約為2 千餘
    立方公尺．．．」（見本院上更(一)字卷第266頁 ），警察學
    校對因此增加挖方工料費用亦不爭執（見原審卷第253 頁反
    面），再徵諸曾因上開增加挖方，於工期檢討會議同意展延
    工期13天（見原審卷51頁反面），警察學校雖抗辯依工程契
    約第4 條約定，工程結算總價如有增加，應先簽准，此部分
    挖方工程，南北公司未依約事先簽准，不得加計云云。惟查
    ，系爭工程契約第7 條約定「工程變更：甲方（即警察學校
    ）對本工程有隨時變更計劃及增減工程數量之權，乙方（即
    南北營造公司）不得異議。對於增減數量，雙方參照本契約
    所訂單價計算增減之」，警察學校對於是項因其指示而增加
    之工程，自有給付報酬之義務，南北營造公司以原定單價為
    據（見原審卷第242 頁估價單），請求加計此部分工程款，
    自非無據，警察學校自不得以未經簽准為由，拒絕給付。
  (二)證人即警察學校總務處事務組員陳金印到場雖亦證稱：「原
    來整個基地沒變動，整地之後，施工放樣位置圖與原設計圖
    是有變動，是整地之後才發生變動的，故是在同一平面，挖
    方沒有增加．．．」云云（見本院上更(一)字卷第109 頁），
    但亦與上開事證不符，自無採信之價值。亦難於事隔十餘年
    後，因南北公司無法提出棄土及運土證明，遽予否認其為真
    實（見本院上更(一)字卷第439 頁反面），況經本院向審計部
    調閱83年8月1日台審部伍字第8307847 號函及相關資料後，
    審計部業已檢送警察學校83.7.20警專總字第31656號函及相
    關資料（見本院上更(二)卷第167頁至第221頁「樹人樓土木工
    程工期檢討會議本校同意不計工期或展延工期天數情形表」
    、以及83年7月1日、83年4月14日、82年12月15日、82年11
    月26日等工期檢討會議紀錄四份）。依卷附審計部所檢送之
    被上訴人台灣警察專科學校82年11月26日工期檢討會議紀錄
    「七檢討暨裁示事項」(四)「關於張大華建築師事務所來文說
    明第2項第3款因主體位移致影響工期計14天部分」，係記載
    「‧‧2.據張大華建築師事務所方介洋先生表示：樹人樓放
    樣主體建物配置與原設計位置，位移向寧靜樓約4 公尺、背
    面後退約2 公尺，因地勢較原基地為高，其所增加挖方及棄
    土搬運量，經本所核算為2千5百68立方公尺，依每日工作量
    200立方公尺計算，計增加工期13天，此部分依合約第6條第
    3款規定，因工作數量臨時增加，可同意承商展延工期13 天
    。3.教育長表示：此部分本校同意依合約第6條第3款規定及
    張大華建築師事務所審核意見，准予承商展延工期計13天。
    （承商表示：本校裁示同意展延工期13天，該公司依合約規
    定絕對同意遵守，無異議）」（見本院上更(二)卷212 頁），
    嗣警察學校就此部分亦同意展延工期13天，並報請審計部核
    備，有警察學校83年7月20日警得總字第31656號函可憑（見
    本院上更(二)卷第169、170頁），足見警察學校對於增加挖方
    及棄土搬運量之數量，同意按2568立方公尺計算。
  (三)關於增加挖方及棄土搬運量之數量，警察學校既係同意按25
    68立方公尺計算，依此計算因挖方數量增加而增加之工料費
    用應為1,761,648 元（包括挖掘及運棄之每立方公尺單價，
    係按工程契約附件估價單上所載之單價590 元、96元計算，
    見原審卷第242 頁：上訴人於原審辯論意旨狀附呈之估價單
    影本，其計算式為：590元×2568+96元×2568＝1,761,648
    元），經扣除百分之一之工程保固金後為1,744,031 元（其
    計算式為1,761,648元－工程保固金1,761,648元×1%＝1,74
    4,031元） ，警察學校對上開增加之數量及因而增加費用之
    計算之方式暨金額，均不爭執（見本院上更(三)卷2第152頁）
    。足見南北公司所為此部分之主張，亦堪認為真實。
六、南北公司有無遲延完工？查：
  (一)按(1)工程開工：自簽約後5日以內開工。(2)工程期限：自開
    工之日起540個日曆天以內完工（含進料時間）。工程自簽
    約後5日內開工。元旦2天，春節7天，清明節2天，端午節2
    天，中秋節2天，勞動節1天，准予扣除不計工期。(3)因故延
    期：如因工作數量臨時增加或因天災人禍確為人力所不能抗
    拒，致需延長完工日期，乙方（即南北公司）得申請甲方（
    即警察學校）核定延長日數，乙方對甲方核定之延期日數，
    絕對同意遵守，工程契約第6條定有明文。
  (二)警察學校主張系爭工程於80年1月5日開工，82年11月2 日完
    工（南北公司對完工日期有爭執，如後述）施工期間共計1,
    033 日曆天，另不計工期暨展延工期405.22天應予扣除，即
    應扣除之天數為：80年1 月13日警政署借警察學校教室舉
    辦考試0.5 天。80年1月20、21日警察學校舉辦招生考試2
    天。80年1月26日至5月21日樹人樓主體結構辦理外審115
    天。80年6月17日至8月31日樹人樓邊山坡因雨滑動76天。
    81年3月29、30、31日警察學校臨時變電站遷移停電3天。
    81年8月29、30 日寶莉颱風過境無法施工2天。81年9月
    22日泰德颱風過境無法施工1 天。81年12月19日第二屆立
    法委員選舉無法施工1天。81年3月26、27、28日及5月5日
    交通部實施砂石車車斗容積限制，導致砂石供料失常，致影
    響工期4天。81年3月7日警察學校停電致影響工期0.5天。
    80年12月9 日至12月27日因邊坡地錨工程灌漿及拆除地錨
    錨頭，致影響工期12.22 天。因結構外審後變更施工法及
    箍筋規格展延工期80天。因外牆磁磚由小口磚變為二丁掛
    ，致工作數量臨時增加展延工期30天。合約規定停工及不
    計工期，合計34天。詳如下：(甲)80年度：5月1日（勞動節）
    、6月16日（端午節），9月22、23日（中秋節），計4 天。
    (乙)81年度：元月1、2日（元旦），2月4、5、6、7、8、9、1
    0（春節），4月4、5日（清明節），5月1日（勞動節），6
    月5、6日（端午節），9 月11、12日（中秋節），計16天。
    (丙)82年度：元月1、2日（元旦），元月23、24、25、26、27
    、28、29日（春節），4 月4、5日（清明節），5月1日（勞
    動節），6 月24、25日（端午節），計14天。因中空樓版
    辦理變更設計而停工及不計工期44天。總計需停工不計工期
    暨展延工期405.22天。【見本院上更(一)字卷第424至425頁，
    嗣警察學校於本院本次更審中，未將不得計入工期之80年5
    月1日勞動節予以扣除，致主張不計工期暨展延工期計404.2
    2天，係屬有誤（見本院上更(三)卷2第26頁），併予敘明】等
    語，南北公司對上開不計工期暨展延工期405.22天應予扣除
    部分，並不爭執，故此部分，堪信為真實。
  (三)完工日期：
    南北公司主張其於82年10月8日申報完工，而工程契約第22
    條第2款規定「全部工程完工之初驗及正式驗收之複驗，以
    一次為限，乙方（即南北公司）應在甲方（即警察學校）指
    定期限內修改完善，否則以逾期論，比照契約第24條之規定
    辦理，乙方不得異議」，故伊申報完工後，警察學校應即派
　　員驗收，如發現與合約或竣工圖表不符時，應由伊拆除重作
    或改善，惟驗收期間不得轉嫁為工期，伊申報完工後，警察
    學校未曾填發工程修補通知單責令伊改善，足見並無與合約
    或竣工圖不符等尚未完工之情形，應以伊申報完工日期為
    云云；警察學校則以南北公司雖於上開日期申報完工，惟仍
    有包括環境整理在內之相關工程尚未完成，南北公司亦繼續
    施工，自難僅憑其片面申報完工即遽認系爭工程已然完竣，
    應以南北公司實際停工日期即82年11月2日為完工日等語置
    辯。查，系爭工程完工日期為82年11月2日，有張大華建築
    師於82年11月2日以年設字第82101號函附卷可稽（見本院
    上更(一)卷186頁）；南北公司雖主張係於82年10月8日完成全
    部工程，然未舉證證明，自不得徒憑其片面申報完工，即認
    系爭工程已竣工；況依南北公司繪製之圖樣即「臺灣警察專
    科學校新建樹人樓工程施工進度表」觀之（原審卷第207頁
    ），系爭工程包括「環境整理」，至「景觀復原」始為百分
    之百完工，而南北營造公司於82年10月8日申報完工後，直
    至同年11月2日止，仍陸續有廁所隔間、木門鋁門按裝、樓
    梯扶手按裝、門鎖按裝、原有倉庫貼面磚、梯間及陽台二丁
    掛、玻璃按裝、陽台二丁掛填縫、隔熱磚伸縮填縫、防火門
    按裝及防火門門鎖按裝等工程施作，有南北公司所不爭之82
    年10月8日至同年12月2日之日報表可按（見原審卷第132至
    157頁），是南北公司主張其於82年10月8日完工云云，顯非
    可採。又系爭工程如未施作完畢，警察學校自無必要勘驗，
    亦無可能依勘驗結果通知南北公司改善，是南北公司以警察
    學校未於其申報完工後填發工程修補通知單責令伊改善為由
    ，證明系爭工程完成，即無可取，應認本件工程於82年11
    月2日完成。
  (四)南北公司主張應不計工期部分：
    (1)結構外審部分：
      南北公司主張：警察學校隱瞞「申報開工前須完成結構外
      審」之重要事實，致伊無法辦理開工事宜，故自80年1月5
      日（簽訂合約後5日內開工）起至同年4月30日警察學校通
      知完成結構外審之日止，長達116 天，除應自工期中予以
      扣除外，尚應依誠信原則對等增加工期58天云云。經查，
      南北公司為合法之營造廠，於投標興建樹人樓工程時，理
      應詳細檢示建築圖說、施工規範等文件，依當時建築法令
      規定，樓高逾35公尺以上者必須先結構外審方得獲准核發
      建築執照，南北公司應知之甚詳，倘警察學校有隱瞞之行
      為，南北公司何以無任何意思表示或為解除契約之表示，
      復於80年1月5日即進場施工，有工程日報表在卷可憑（見
      本院重上字卷1 第69頁至89頁），且警察學校就此部分，
      亦已層報審計部准予扣除工期115 天，有警察學校提出之
      審計部85年7月6日台審部伍字第8506787 號函及警察學校
      樹人樓工程逾期天數明細表可稽（見原審卷110、112頁）
      ，並為南北公司所不爭，自難認警察學校有何違反誠信原
      則之可言。從而，南北公司請求再對等延長工期58天，實
      屬無據。
    (2)待發建造執照期間：
      南北公司主張兩造簽約後，警察學校遲至80年1月25日始
      申得建造執照，伊公司於取得建造執造前不可能申報開工
      ，是原定開工日期80年1月5日至同年1月25日計18.5 日之
      工期自應不予列計；警察學校雖抗辯南北營造公司於該期
      間內已實際施工，不得事後再主張不計工期云云，惟查，
      因主體工程未完成建築執照核發手續，自80年1月5日至同
      年1月25日止，工程無法進行，經兩造於檢討工期後，警
      察學校已同意扣除上開期間，有樹人樓土木工程工期檢討
      會議本校（即警察學校）同意不計工期或展延工期天數情
      形表附卷可稽（見原審卷第51頁正面），自應受雙方協議
      之拘束；審計部事後就扣除上開工期部分雖未予核備，惟
      兩造所訂工程契約並未約定警察學校同意延長工期時，以
      經審計部同意為生效要件，警察學校自不得事後再予爭執
      ；又上開期間內，警察學校另因80年1月13日出借教室舉
      辦考試，同意扣除工期0.5天，同年1月20日、21日舉辦招
      生考試扣除工期2天，並經審計部核備（見原審卷第112頁
      ），已如前述，此經警察學校核備不計工期之2.5天，並
      不包括在上開18.5日內，此為警察學校所不爭執（見本院
      上更(三)1卷第99頁，2卷第35頁），則南北公司主張因待發
      建造執照應扣除工期18.5日，應為可採。
    (3)邊坡岩錨防護工程部分：
      (甲)南北公司主張其於標得系爭樹人樓主體工程後，警察學
        校復追加樹人樓邊坡岩錨工程，因該工程係屬水土保持
        、安全措施之雜項工程，原應依法申請雜項執照，並於
        取得使用執照後，始可進行主體工程之施作，故於邊坡
        岩錨防護工程完成前之80年5月22日至同年6月15日之工
        期25天，應不予計入工期云云。查，邊坡岩錨工程乃南
        北營造公司標得系爭樹人樓主體工程後，警察學校再另
        發包施工，關係系爭工程之水土保持等情，固為警察學
        校所不爭，惟兩造所訂邊坡岩錨工程合約第6 條約定，
        該工程自簽約後5 日內開工，並須配合樹人樓主體工程
        地下室開挖進度進行施工，若因受主體工程影響無法施
        工予以不計工作天等語（見本院重上字卷第60頁），而
        南北公司於樹人樓邊坡岩錨工程公開比價時亦曾表示上
        開二工程雖互相獨立，但由於業已承攬樹人樓主體工程
        ，為使該主體工程得以順利進行，免受邊坡岩錨工程之
        影響，且希望能使該主體工程，得與本工程相互配合，
        故投標時即以最低價報價，冀能一舉得標等語（見本院
        重上卷第68頁），可見兩造原均認二工程可相互配合施
        工，並非防護工程施作完畢前，系爭主體工程均無法施
        工；又80年5月22日至同年6月15日計25天，樹人樓主體
        工程於4月30日通過結構外審後，警察學校即將相關資
        料轉交南北公司，並給予三個星期之合理準備期間促其
        儘速動工，但南北公司因欠缺主任結構技師乙名，遲至
        6 月14日始向台灣省建設廳辦妥變更技師登記手續。是
        故該段期間樹人樓主體工程無法施作，全係可歸責於南
        北公司之事由，顯與邊坡岩錨防護工程無關；況在邊坡
        岩錨防護工程實際影響主體工程施作期間，警察學校均
        未計列工期，此觀80年6月17日至同年8月31日樹人樓邊
        山坡因雨滑動76天，並予扣除工期，業經審計部核備等
        情即明（見原審卷第112 頁，並已如前述），是南北公
        司主張80年5月22日至同年6月15日計25天不計入工期，
        自屬無據。又該邊坡岩錨防護工程應否在取得雜項執照
        後始得開工，乃該防護工程施作是否符合行政規定，於
        計算該防護工程工期時應否扣除之問題，與本件主體工
        程工期之計算無涉；且邊坡岩錨防護工程實際上係與主
        體工程配合施作，僅在該防護工程施工影響系爭工程之
        進行時，南北營造公司始得主張不計工期，故該防護工
        程縱未依法申請執照即予施作，亦與本件主體工程工期
        之計算不生影響。
      (乙)南北公司又主張：80年12月9 日起至同年月27日止，因
        邊坡地錨工程灌漿及拆除地錨錨頭，致影響工程，警察
        學校同意不計工期16天，但嗣後僅扣除12.22 天，顯已
        短計3.78天，故應再扣除不計工期3.78天云云。查，因
        邊坡地錨工程灌漿及拆除地錨錨頭，致影響工程，經兩
        造於檢討工期後，警察學校已同意扣除16天，有樹人樓
        土木工程工期檢討會議本校（即警察學校）同意不計工
        期或展延工期天數情形表附卷可稽（見原審卷第51頁正
        面），自應受雙方協議之拘束；審計部事後雖扣除工期
        12.22天，已如前述，惟兩造所訂工程契約並未約定警
        察學校同意延長工期時，以經審計部同意為生效要件，
        警察學校自不得事後再予爭執。故南北公司主張因邊坡
        地錨工程灌漿及拆除地錨錨頭，致影響工程，應扣除工
        期3.78天，應為可採。
    (4)#10號鋼筋檢驗部分：
      南北公司指系爭工程10樓樓板，原訂82年（原判決誤載為
      81年）2 月19日澆灌混凝土，惟警察學校以鋼筋試驗結果
      不符規定為由，裁示停工，至82年4月7日取得鋼筋試驗全
      部合格之證明止，共計48天，嗣後檢驗之鋼筋並無不合格
      情事，且建築師亦提出「建築物結構安全評估分析報告書
      」認安全無虞，是警察學校該項措施應無必要，所生工期
      之延誤，不應由伊公司負擔，故除82年4月4日、5 日清明
      節部分，警察學校業已同意扣除工期2 天外，尚應扣除工
      期46天云云。經查，警察學校於82年3 月16日實施現場鋼
      筋取樣，並將試驗樣品送交鑑驗，其檢驗者包括10號及4
      號鋼筋，其中4號鋼筋部份，經工業技術學院認為「抗拉
      」、「降伏」兩項試驗結果不符合CNS鋼筋試驗標準，警
      察學校乃要求南北公司拆除重做，以上有警察學校簽呈及
      試驗報告可佐（見原審卷第116頁至123頁，依該試驗報告
      記載，「抗拉」、「降伏」低於CNS鋼筋試驗標準均在百
      分之六以上），該次現場取樣檢驗結果，既有部分鋼筋不
      符合約定，自難因10號鋼筋部分事後檢驗合格，即謂無實
      施測試之必要；況該期間內，南北公司亦為其他主體工程
      之施作，有工程日報表可證（本院證物外放），是南北公
      司要求扣除工期46天，尚有未合；惟警察學校於檢討工期
      後，已同意扣除其中工期28天（見原審卷51頁），是項協
      議應有拘束雙方之效力，就該28天部分應予扣除。
    (5)勞基法例假日部分：
　　　南北公司主張：依勞動基準法（下稱勞基法）第36條規定
      之例假日，應予扣除不計工期89日云云。查：
      (甲)勞基法第36條固規定勞工每7日中至少應有1日之休息，
        作為例假，惟此乃有關勞僱契約之規定，與本件承攬契
        約無關，南北公司雖不得令其勞工工作違反上開規定，
        惟其非不得使其勞工輪休，以完成承攬之工程，是兩造
        未於工程契約內約定例假日不計工期，並未違反勞基法
        之規定。
      (乙)其次，兩造間之契約既明定工期為540個「日曆天」，
        而非「工作天」，此觀諸系爭合約第6條第2項規定，即
        明。是姑且不論勞基法第36條是否為強制規定，縱使徵
        得勞工同意亦不得使勞工在例假日工作之解釋是否有理
        ，充其量亦僅是南北公司於施工時是否依勞基法規定使
        其僱佣勞工於該例假日休息而已，此乃南北公司與其僱
        佣勞工間之問題，與警察學校無涉。
      (丙)再者，南北公司請求依勞基法規定應扣除工期之天數為
        89日，占全部工程期限（即540天）近6分之1，與警察
        學校締約當時預定的完工日期相差甚大，顯不符締約本
        旨，至為灼然。況本件工程因合約及其他因素而需停工
        不計工期之天數，南北公司既停止工程施作，其僱佣勞
        工亦未上班，南北營造仍要求自80年1月5日開工至82年
        11月8日完工之日止，每7日應扣除不計工期1天，自非
        可採。
    (6)抑留工程款不發部分：
      南北公司主張因警察學校抑留不發工程款4,089,086元，
      前後長達5月，遲至82年1月12日始予核發，應依誠信原則
      對等增加工期60天等情，惟查，縱令警察學校有抑留上開
      款項情事，亦屬警察學校應否負遲延責任問題，與誠信無
      涉，尤與工期之計算無關，南北營造公司請求延長對等工
      期60天，殊無足取。
    (7)技師出缺期間部分：
      南北公司主張：指其聘用之技師因聘用期間屆滿，雖多方
      物色技師人才，然因台灣地區技師人才鮮少，直至80年6
      月中旬始解決技師出缺問題，而自80年1月1日兩造簽約起
      ，迄80年4月29日原登記技師離職止，其間由於警察學校
      申請之建造執照尚未完成結構外審程序，不符申報開工之
      條件（原登記技師尚在職），此乃可歸責於警察學校之事
      由，致債務不履行，故自80年5月22日起至80年6月14日止
      ，計24天，應不計工期云云；惟查，南北公司縱遲至80年
      年6月中旬始尋得接任技師人選，與警察學校建造執照尚
      尚未完成結構外審程序並無任何因果關係，技師出缺核屬
      南北營造公司內部之事務，與警察學校無涉，南北公司主
      張扣除80年5月22日起至80年6月14日止計24天之期間，殊
      無可採。
    (8)端午節、中秋節部分：
      查端午節、中秋節應不計工期，系爭工程契約第6 條已有
      明定。有關82年9月30日、10月1日中秋節假日部分，警察
      學校雖抗辯已在南北公司逾期完工期內，不得扣除云云；
      惟查，警察學校主張本件工程於80年1月5日開工，工程期
      限540日曆天，82年11月2日完工，施工期間1,033日曆天
      ，需停工不計工期暨展延工期405.22天，逾期87.78天（0
      000－000－000.22＝88.78），惟因待發建造執照、鋼筋
      檢驗、邊坡地錨工程灌漿及拆除地錨錨頭，及主體位移致
      增加挖方工作數量增加，應不計工期各18.5天、28天、3.
      78天、13天，已如前述，扣除上開天數後，南北營造公司
      逾期日數為24.5天（87.78－18.5－28－3.78－13＝24.5
      ），是倘南北公司未遲延，完工日期應為82年10月8日（
      包括扣除下列應不計工程之82年9月30日、10月1日中秋節
      假日），惟南北公司實際完工82年11月2日，已在該中秋
      節日之後，故南北公司主張其工期應再扣除上開中秋節日
      ，應屬有據，即南北公司逾期完工之日數應以22.5日計（
      24.5－2＝22.5）。
  (五)綜上，南北公司逾期完工23.5日。
七、南北公司得否請求按物價指數調整工料款？
  (一)系爭工程合約第21條約定「工料波動：工程進行期間，如遇
    工料波動時，其工資及材料價格變動，應依中華民國80年度
    中央政府年度總預算執行條例第9條規定辦理調整（但不包
    括稅什、管理等費用在內），並依下列方式處理：(一)材料款
    之調整，．．．於每期計付工程款時一併計算：：(二)工資價
    款之調整，．．．於每期計付工程款時一併計算．．．(四)各
    期應調整增減之工程款，於工程結算時一併核計給。(五)因乙
    方（即南北公司）因素延期部分不予調整。但因甲方（即警
    察學校）因素與同意延長工期者，不在此限」（見原審卷10
    頁反面、11頁），顯見是項工料款，係依工期逐期計算，而
    於工程款結算時一次給付，其於工作完成前，既已核算各期
    應調整之工料款，而工程是否逾期，復須俟工程完成計算工
    期後始知悉，是該條第5 款約定因南北公司因素「延期部分
    」不予調整，應指施工逾期部分不予調整工料款而已，並非
    因可歸責南北營造公司發生逾期情事，所有前已施工並核算
    之調整工料款，南北營造公司均不得請求給付。
  (二)警察學校雖辯稱：南北公司逾期完工，依80年度中央政府年
    度總預算執行條例第9條第2項規定，自不得請求調整工資及
    材料款云云。查，上開條例第9條第2項固約定「前項調整合
    約價款，對於未依合約規定日期完工或交貨者，不適用之」
    （見原審卷115頁），惟該條例係在規範中央政府執行總預
    算，且與兩造間之約定不符，自不得以此主張南北公司不得
    請求調整工資及材料款。
  (三)，查，南北公司倘未遲延，完工日期應為82年10月8 日，已
    如前述，則其請求該日前之調整工料款，應無不合，以南北
    公司提出，警察學校承認其正確之計算表為準（見原審卷第
    180至183頁），警察學校應給付之第1期至第19期之調整材
    料款為6,110,074元，調整工資款為5,676,497元，另第20期
    即82年10月份之調整材料款原為739,455元，惟自該月9日起
    均屬逾期完工，不得請求調整工料款，故該期之工料調整款
    僅得以千分之258計（8÷31＝0.258），即為190,779元（73
    9,455元×0.258＝190,779元）；另該期應調整工資款原為
    551,514元，以千分之258計，為142,291元（551,514元×0.
    258＝142,291元），以上合計警察學校應給付之調整工料款
    為12,119,641元（6,110,074元＋5,676,497元＋190,779元
    ＋142,291元＝12,119,641元）。
八、南北公司是否授權張城同意警專學校先估驗計價至第19期，
    關於第20期及尾款俟工期檢討後，再行計價？
    查，兩造對於工程款、及調整增加材料款及工資款之給付日
    期，雖於主體工程契約第5 條及第21條已有約定，惟兩造因
    對工期之計算有所爭執，南北公司已委由其公司工地主任張
    城為代理人，於83年1 月14日在該公司12.南北警字第
    085 號號函上簽署表示「本公司同意先估驗計價至第19期，
    關於第20期及尾款俟工期檢討後，再另行計價」（見本院重
    上更(一)字卷第25頁背面），顯見南北公司已就警察學校應給
    付之其餘款項同意變更原定之給付日期，且又未定有確定期
    限，惟南北公司曾以台北57支郵局第1323號存證信函催告警
    察學校給付前開款項，警察學校業已於84年10月7 日收受該
    存證信函，有該存證信函及掛號郵件收件回執可證（見本院
    重上字卷2第70、106頁），依民法第229條第2項規定，警察
    學校應自受催告之翌日即84年10月8 日起，加付法定遲延利
    息。雖南北公司坦承授權張城與謝仁楷參與系爭工程第一次
    工程協調會議及歷次工期檢討會議（見本院重上更(一)卷第87
    頁至第92頁），惟否認有授權張城同意警專學校先估驗計價
    至第19期，關於第20期及尾款俟工期檢討後，再行計價乙節
    。經查警察學校主張有關本件樹人樓工程第20期工程款及尾
    款，南北公司業已同意俟工期檢討後，再行計價等情，業據
    提出南北營造同意之函文可稽（見本院上更(一)字卷第24、25
    五頁）。南北公司對上開函文之真實性，歷經原審、迄至本
    審前本院審理中均未否認，甚至經本院前審提示上開函文時
    仍表示：因對造扣留前期款項，而年關已近，上訴人（即南
    北公司）為取得工程款，上訴人不得已才在對造寫好的書面
    簽名蓋章等語（見本院重上字2卷第75頁)，乃竟於本院院前
    審（90年重上更(一)字第16號）審理時始反覆前詞，否認就此
    部分有授權張城簽署云云，惟查，張城既多次代表南北公司
    出席本件樹人樓興建工程協調會及完工後之工期檢討會，提
    出意見並參與討論（見本院上更(一)卷第87至92頁），復於83
    年1月10日簽署延期給付工程尾款同意書後，仍於同年11月
    11日、84年1月18日、84年5月11日及10月24日代理南北公司
    出席「台灣警察專科學校樹人樓土木工程工期檢討會」（見
    本院上更(一)卷第89頁至第92頁），則南北公司既明知張城表
    示為其代理人，而從未為反對之表示，自使警察學校信任張
    城有代理權存在，依民法第169 條之規定，南北公司亦應負
    授權人之責任，故張城簽署之上述延期給付第20期工程款及
    尾款同意書，對南北公司自應發生效力。是南北公司既自認
    張城為該公司之工地主任（見本院上更(一)字卷第440 頁正面
    ），且該公司嗣後亦已依該項約定履行，先估驗計價至第19
    期，並已領取至第19期工程款，並與警察學校進行工期檢討
    ，足證張城為該項代理行為，係經由該公司授權同意，對於
    該公司自發生效力。
九、按主體工程契約第24條第1款約定：「乙方（即南北公司）
    超逾工期．．．．．，其計算每逾1日按工程總價千分之3計
    罰．．．．」，而本件工程總價計178,643,121 元，加計挖
    方增加工料費1,761,648元，合計工程總價為180,404,769元
    （其計算式為：178,643,121元＋1,761,648元＝180,404,76
    9元），每日按千分之3計算應罰款541,214 元（其計算式為
    ：180,404,769元×3/1000＝541,214元），以南北公司逾期
    22.5日計算，原應罰款12,177,315元（541,214元×22.5＝1
    2,177,315元）。惟按約定之違約金額過高者，法院得減至
    相當之數額，民法第252條定有明文。查，系爭工程款高達
    180,404,769元，而南北營造公司逾期天數不及一個月，警
    察學校所云於80年度至83年度招收學生增加教學設備及教學
    成本之支出損害（見本院上更(三)字卷1第89頁），衡情顯非
    係由於南北公司逾期22.5天所可能造成，其約定之違約金額
    顯然過高，本院審酌一般客觀事實、社會經濟狀況及兩造所
    受損害及所得利益，並參酌內政部6.內營字第867233
    9號函發工程契約範本「修正本」規定（見最高法院90年度
    台上字第73、74號卷第61至63頁）等情，認每日違約金應按
    工程總價千分之一計算為當，即違約金應核減為4,059,105
    元。
十、綜上所述，工程總價計178,643,121元，加計挖方增加工料
    費1,761,648元，合計工程總價為180,404,769元，扣除警察
    學校已付第1期至第19期之工程款148,308,608元及依約應保
    留工程總價百分之一即1,804,048元作為工程保固金外，警
    察學校尚應給付工程款30,292,113元（其計算式為：180,40
    4,769元－148,308,608元－1,804,048元＝30,292,113元）
    ，及調整增加材料款及工資款計12,119,641元，合計42,411
    754元（30,292,113元＋12,119,641＝42,411,754元），惟
    經扣除警察學校得據以主張抵銷之違約金債權4,059,105元
    ，警察學校尚應給付南北公司38,352,649元。（其計算式為
    ：42,411,754元－4,059,105元＝38,352,649元）。從而，
    南北公司依據主體工程契約之約定，請求警察學校給付38,3
    52,649元及自84年10月8日起，至清償日止，按年息5%計算
    之利息部分，應予准許；至超過上開部分之請求（除確定部
    分外），即不應准許。除原審判命警察學校給付24,785,847
    元（原審原判命警察學校給付24,875,494元，南北公司於本
    院前次更審中撤回其中89,647元）及自84年10月8日起，至
    清償日止，按年息百分之5計算之利息外，警察學校應再給
    付南北公司13,566,802元（38,352,649元－24,785,847元＝
    13,566,802元），及自84年10月8日起，至清償日止，按年
    息百分之5計算之利息。原審就警察學校應再給付南北公司
    部分，為南北公司敗訴之判決，自有未洽，南北公司之上訴
    論旨指摘原判決此部分不當，求予廢棄改判，為有理由，至
    南北公司超過上開13,566,802元本息部分之請求，原審為南
    北公司敗訴之判決，及駁回其假執行之聲請，並無不合。南
    北上訴意旨指摘原判決此部分不當，求予廢棄改判，為無理
    由，應予駁回。就上開判命警察學校應給付24,785,847元及
    自84年10月8日起，至清償日止，按年息百分之5計算利息部
    分，原審為警察學校敗訴之判決，並無不合，警察學校上訴
    意旨指摘原判決此部分不當，求予廢棄改判，為無理由，應
    予駁回。至上開命警察學校給付超過自84年10月8日起算之
    利息部分，原審為警察學校敗訴之判決，自有未洽，警察學
    校之上訴意旨指摘原判決此部分不當，求予廢棄改判，為有
    理由，爰由本院予以廢棄改判。末查本判決所命警察學校再
    給付部分，兩造既均陳明願供擔保，以代釋明，聲請宣告假
    執行或免為假執行，經核均與規定相符，爰分別酌定相當之
    擔保金額併予准許。
十一、又本件關於原審就南北公司因挖方數量增加而增加工料費用
    部分所判令警察學校給付之金額之範圍內撤回其中89,647元
    部分之起訴，則原審關於此部份所為之判決，既因南北公司
    之撤回而當然失其效力，故本院就原判決該部分自毋庸予以
    廢棄，併予敘明。
十二、本件事證已臻明確，兩造其餘主張及舉證，經審酌後認與本
    件判決結果無涉，無庸一一審酌，併此敘明。
十三、據上論結，本件兩造之上訴，均為一部有理由，一部無理由
    ，依民事訴訟法第450條、第449條第1項、第79條、第463條
    、第392條，判決如主文。
中　　華　　民　　國　　96　　年　　2 　　月　　6 　　日
                    民事第五庭
                        審判長法　官  林丁寶
　　　　　　　      　　　　　法　官  陳博享
　　　　　　　　　  　　　　　法　官  蔡芳齡
正本係照原本作成。
如不服本判決，應於收受送達後20日內向本院提出上訴書狀，其
未表明上訴理由者，應於提出上訴後20日內向本院補提理由書狀
（均須按他造當事人之人數附繕本）上訴時應提出委任律師或具
有律師資格之人之委任狀；委任有律師資格者，另應附具律師資
格證書及釋明委任人與受任人有民事訴訟法第466條之1第1項但
書或第2項（詳附註）所定關係之釋明文書影本。
中　　華　　民　　國　　96　　年　　2 　　月　　12　　日
                            　書記官  蔡錦輝
附註：
民事訴訟法第466條之1（第1項、第2項）：
對於第二審判決上訴，上訴人應委任律師為訴訟代理人。但上訴
人或其他法定代理人具有律師資格者，不在此限。
上訴人之配偶、三親等內之血親、二親等內之姻親，或上訴人為
法人、中央或地方機關時，其所屬專任人員具有律師資格並經法
院認為適當者，亦得為第三審訴訟代理人。
